【裁判字號】    92,訴,1787
【裁判日期】    920828
【裁判案由】    清償借款
【裁判全文】
臺灣臺中地方法院民事判決  九十二年訴字第一七八七號
    原      告  中興商業銀行股份有限公司
    法定代理人  甲○○
    訴訟代理人  戊○○
    被      告  乙○○
                丙○○
                丁○○
右當事人間請求清償借款事件，本院判決如左：
    主      文
被告應連帶給付原告新臺幣捌拾陸萬零肆佰零捌元，及自民國九十年八月十二日起至
清償日止，按年息百分之八點七四計算之利息，並自民國九十年九月十三日起至清償
日止，其逾期在六個月以內者，按上開利率百分之十，逾期超過六個月部分，按上開
利率百分之二十計算之違約金。
訴訟費用由被告連帶負擔。
    事      實
一、原告方面：
  (一)聲明：如主文所示。
  (二)陳述：
  1.訴外人黃金銘邀同被告之被繼承人黃清水為連帶保證人，於民國九十年三月十二
    日向原告借款新臺幣（下同）四十萬元及五十萬元，共九十萬元，並約定清償日
    均為九十七年三月十二日，利息按年息百分之八點七五計算，嗣後隨原告基本放
    款利率調整而調整，並自調整後之年利率，加碼百分之零點二重新計算利率。償
    還方法：自借款日起按月付息，並約定遲延還本或付息時，逾期六個月以內部分
    ，按約定利率百分之十，逾期六個月部分，就超過部分，按約定利率百分之二十
    ，加付違約金，經訴外人黃金銘及黃清水立有同一內容之借據二紙，及交原告收
    執。
  2.詎訴外人黃金銘自九十年八月十二日起，即未繳息，尚餘本金四十七萬八千零五
    元及三十八萬二千四百零三元，共八十六萬零四百零八元，及如前開所述之利息
    、違約金等（調整後之基本放款利率為百分之八點五四，加百分之零點二，共計
    為百分之八點七四），迭經催討均未置理，依契約書約定視為全部到期，訴外人
    黃金銘依法自應清償如訴之聲明所示之本金、利息、違約金之債務。茲被繼承人
    黃清水既為連帶保證人，依約原應負連帶清償之責，然其於同年七月二十三日死
    亡，依法自應由其繼承人即被告等連帶負擔此項責任。
  (三)證據：提出借據二紙、借款申請書、存款及基本放款利率表、本院九十二年三月
    七日中院嘉民科字第一九三九四號函、被繼承人黃清水之系統繼承表各一份、戶
    籍謄本四份為證。
二、被告乙○○、丙○○方面：
  (一)聲明：駁回原告之訴。
  (二)陳述：
  1.被告等人均不知悉被繼承人黃清水有擔任本件借款保證人之事，且被繼承人黃清
    水亦不識字，於簽名時可能不瞭解借據上之意思，故借據上之簽名，被告等人不
    相信。
  2.被繼承人黃清水已提供坐落臺中市南區○○○○段二六一之十六地號土地及同段
    三九一九號建號建物，設定抵押權予原告用以擔保債務人黃金銘之債務，故原告
    未先就該等擔保物聲請強制執行，而對原告提起本訴，顯不公平，原告僅得就強
    制執行後之餘額向訴外人黃金銘催討。
三、被告丁○○方面：
    被告丁○○未於言詞辯期日到場，亦未提出書狀作何聲明或陳述。
    理      由
一、本件被告丁○○經合法通知，未於言詞辯論期日到場，核無民事訴訟法第三百八
    十六條所列各款情形，爰依原告之聲請，由其一造辯論而為判決。
二、原告起訴主張訴外人黃金銘邀同被告之被繼承人黃清水為連帶保證人，於九十年
    三月十二日向原告借款四十萬元及五十萬元，共九十萬元，並約定清償日均為九
    十七年三月十二日，利息按年息百分之八點七五計算，嗣後隨原告基本放款利率
    調整而調整，並自調整後之年利率，加碼百分之零點二重新計算利率。償還方法
    ：自借款日起按月付息，並約定遲延還本或付息時，逾期六個月以內部分，按約
    定利率百分之十，逾期六個月部分，就超過部分，按約定利率百分之二十，加付
    違約金，經訴外人黃金銘及黃清水立有同一內容之借據二紙，及交原告收執。詎
    訴外人黃金銘自九十年八月十一日起，即未繳息，尚餘本金四十七萬八千零五元
    及三十八萬二千四百零三元，共八十六萬零四百零八元及如前開所述之利息、違
    約金等（調整後之基本放款利率為百分之八點五四，加百分之零點二，共計為百
    分之八點七四），迭經催討均未置理等情，被告均為黃清水之繼承人，故依據連
    帶保證契約及繼承之法律關係請求如訴之聲明所示等語，被告乙○○、丙○○則
    以其均不知悉被繼承人黃清水有擔任本件借款保證人之事，且被繼承人黃清水亦
    不識字，於簽名時可能不瞭解借據上之意思，故借據上之簽名，被告等人不相信
    等語置辯。
三、經查，原告主張之事實，業據提出借據二紙、借款申請書、存款及基本放款利率
    表、本院九十二年三月七日中院嘉民科字第一九三九四號函、被繼承人黃清水之
    系統繼承表各一份、戶籍謄本四份為證，且查借據上亦有黃清水本人之簽名及蓋
    章，被告乙○○、丙○○雖稱其不知悉黃清水擔任本件借款連帶保證人之情事，
    然並無法因其不知悉黃清水擔任本件借款連帶保證人之情事即否認黃清水有擔任
    連帶保證人之事實，又縱認黃清水有不識字之情形，惟按保證契約為諾成契約，
    因當事人雙方意思表示一致而成立，對保除當事人另有特別約定外，並非契約之
    成立要件，契約書之作成，亦不以由當事人本人自寫為必要，簽名更得以蓋章代
    之（最高法院六十九年臺上字第二００二號著有判決可參），是黃清水本人既於
    借據上簽名、蓋章，依一般常情自當係瞭解借據之意思而為簽名蓋章，被告乙○○、丙○○抗辯黃清水不瞭解而於借據上簽名蓋章等非常態事實，自應負舉證責
    任，而被告乙○○、丙○○復對此未能舉證以實其說，其所辯自難採信，綜上所
    述，堪信原告之主張為真正。
四、按繼承人對於被繼承人之債務負連帶責任，民法第一千一百五十三條第一項亦有
    明文，是除限定繼承人，得就被繼承人之債務，以遺產為限度負有限責任外，繼
    承人仍應以其所繼承財產及其所有財產負連帶無限責任，查本件被告均為被繼承
    人黃清水之繼承人，已如前述，依法自應對於被繼承人黃清水之債務負連帶責任
    ，被告乙○○、丙○○抗辯被繼承人黃清水已提供坐落臺中市南區○○○○段二
    六一之十六地號土地及同段三九一九號建號建物，設定抵押權予原告用以擔保債
    務人黃金銘之債務，故原告未先就該等擔保物聲請強制執行，而對原告提起本訴
    ，顯不公平，原告僅得就強制執行之餘額，向訴外人黃金銘催討云云，即非有據
    。
五、又按消費借貸者，謂當事人一方移轉金錢或其他代替物之所有權於他方，而約定
    他方以種類、品質、數量相同之物返還之契約，民法第四百七十四條第一項定有
    明文；又稱保證者，謂當事人約定，一方於他方之債務人不履行債務時，由其代
    負履行責任之契約，同法第七百三十九條亦有明文；另保證債務之所謂連帶，係
    指保證人與主債務人負同一債務，對於債權人各負全部給付之責任者而言，此就
    民法第二百七十二條第一項規定連帶債務之文義參照觀之甚明（最高法院四十五
    年臺上字第一四二六號判例可資參照）；而連帶債務之債權人，依同法第二百七
    十三條第一項規定，得對於債務人中之一人或數人或其全體，同時或先後請求全
    部或一部之給付，本件訴外人黃金銘向原告借款，既自九十年八月十二日起，即
    未依約清償，借款自視為全部到期，且被繼承人黃清水為其連帶保證人，原告等
    復均為黃清水之繼承人，從而，原告依連帶保證契約及繼承之法律關係請求被告
    連帶給付借款八十六萬零四百零八元，及自九十年八月十二日起至清償日止，按
    年息百分之八點七四計算之利息，並自同年九月十三日起至清償日止，其逾期在
    六個月以內者，按上開利率百分之十，逾期超過六個月部分，按上開利率百分之
    二十計算之違約金，為有理由，應予准許。
六、因本案事證已臻明確，兩造其餘主張陳述及所提之證據，均毋庸再予審酌，附此
    敘明。
七、據上論結，本件原告之訴為有理由，依民事訴訟法第三百八十五條第一項前段、
    第八十五條第二項，判決如主文。
中      華      民      國    九十二    年      八      月    二十八    日
                                臺灣臺中地方法院民事第三庭
~B法      官  許石慶
右為正本係照原本作成
如不服本判決，應於判決送達後二十日內，向本院提出上訴狀。
中      華      民      國    九十二    年      八      月    二十九    日
~B法院書記官


司法院資訊處製作；財團法人民間司法改革基金會備份。
